高雄高等行政法院簡易判決　　　　　　　　　　　　　九十一年度簡字第三三二號
　　原　　　告　甲○
　　被　　　告　高雄縣稅捐稽徵處
　　代　表　人　乙○○處長
　　訴訟代理人　戊○○
　　　　　　　　丁○○
　　　　　　　　丙○○
右當事人間因地價稅事件，原告不服高雄縣政府中華民國九十一年六月六日府法訴字
第八五三二七號訴願決定，提起行政訴訟。本院判決如左：
    主  文
訴願決定撤銷。
訴訟費用由被告負擔。
    事  實
一、事實概要：
    原告之配偶黃劉霞所有坐落高雄縣林園鄉○○○段第一一八三地號土地（以下簡
    稱系爭土地），面積為一三一三平方公尺，其土地使用分區為住宅區，經高雄縣
    政府建設局通報鳳山地政事務所核算部分面積九四○‧七五平方公尺屬公共設施
    完竣範圍土地，被告遂依土地稅法第十四條暨第二十二條規定，自民國（下同）
    八十七年起，就已完竣面積部分對黃劉霞改課地價稅，並核定九十年地價稅為六
    四、一二○元。黃劉霞不服，申請復查，未獲變更，經提起訴願後，於九十一年
    三月二十日死亡。訴願機關未查，未通知其繼承人或其他依法得繼受原行政處分
    所涉權利或利益之人，承受其訴願，仍逕以其訴願逾期而為不受理之決定。原告
    為其繼承人，對該訴願決定猶表不服，遂提起本件行政訴訟。
二、兩造之聲明：
  (一)原告聲明求為判決：
    (1)訴願決定及原處分均撤銷。
    (2)訴訟費用由被告負擔。
  (二)被告聲明求為判決：
    (1)原告之訴駁回。
    (2)訴訟費用由原告負擔。
三、兩造爭點：
  甲、原告之主張：
    1.系爭土地公共設施尚未完竣，不應遽課地價稅：
      (1)按公共設施完竣，係指計畫道路能通行貨車為準，排水系統則以能排水為準
        ，平均地權條例施行細則第三十六條第一、二項定有明文。
      (2)系爭土地與鳳林公路（路寬只有二九．五公尺，其路寬尚有未足）接邊沿中
        間有鄉有地六七公尺長，而西邊沿線則為整條之糖廠鐵路；另北邊則為國有
        地等，故系爭土地四周均被公有地包圍，根本無法享受計畫道路開闢之功能
        。又系爭土地西鄰之計畫道路安和路應有一○米寬，惟目前卻僅有五台尺路
        寬，貨車不能通行，計畫道路並未完竣；又鳳林公路與系爭土地高低落差約
        一．九尺，無水溝設施，無法排水，因此何來有公共設施完竣之範圍﹖被告
        應重新勘查，以維公平。
      (3)公共設施尚未完竣前，仍作農業用地使用之土地，徵收田賦，不屬課徵地價
        稅，土地稅法第十四條、第二十二條第一項第二款有明文規定。系爭土地目
        前仍為農業耕作使用，自不應核課地價稅。
    2.被告對公共設施完竣面積之計算，亦非正確：
      (1)按「公共設施完竣之範圍，應以道路兩旁鄰接街廓之一半深度為準。但道路
        同側街廓之深度有顯著差異者或毗鄰地形特殊者，得視實際情形由直轄市或
        縣（市）政府劃定之。」「街廓，係指都市計畫範圍內四周被計畫道路圍成
        之土地」，平均地權條例施行細則第三十六條及都市計畫法台灣省施行細則
        第九條第二項定有明文。經查，就系爭土地而言，高雄縣政府建設局所劃定
        之公共設施完竣範圍，其所取擇之街廓東西向一段，幾乎已達第一一八二、
        一一八三地號土地之東西向寬度之全部，而非一半，而高雄縣政府雖有權劃
        定，但對此一劃定結果，顯然對北方面鄰街廓東西向不足三十公尺之第一一
        八二、一一八三地號二筆土地，未盡公平；與前開平均地權條例施行細則第
        三十六條規定不符，顯有違誤。
      (2)系爭土地其街廓之認定，高雄縣政府建設局在鈞院八十九年度訴字第二二八
        號地價稅事件中，曾於法官現場勘驗時向法官說明，第一一八二地號土地街
        廓東側計畫道路為鳳林路，街廓西側之計畫道路則尚未開闢，街廓北側之計
        畫道路為忠孝東路，街廓南側亦為未開闢之計畫道路，該局係以鳳林路與西
        側未開闢之計畫道路之間隔距離，作為東西向之街廓距離，取此距離一半沿
        鳳林路而劃定公共設施完竣面積等情，有鈞院九十年五月七日訊問筆錄可憑
        。惟查，本件為何係以東側鳳林路為準而劃定公共設施完竣面積，而非以北
        側忠孝東路為準而劃定公共設施完竣面積？又依高雄縣政府研商都市計畫土
        地公共設施完竣範圍認定事宜會議結論所載：都市計畫十五公尺以上道路公
        共設施完竣範圍為道路兩旁鄰接街廓三十公尺深度為準，十五公尺以下其公
        共設施完竣範圍為道路兩旁鄰接街廓二十公尺深度為準，惟本件為何不採此
        一標準？又系爭土地西側及南側之計畫道路，既尚未開闢，則街廓尚未真正
        形成，土地所有權人尚無法享受土地開發之便利，此時逕自取擇一半距離作
        為公共設施完竣面積之認定，未考量與未開闢道路之實際距離深遠，及土地
        開發成效，自難符平均地權條例授權高雄縣政府建設局得視實際情形劃定街
        廓深度之意旨，以上均顯示參加人高雄縣政府建設局劃定本件街廓深度之主
        觀與恣意，而不符平均地權條例規定意旨。
    3.綜上所述，高雄縣政府建設局對系爭土地公共設施完竣與否及範圍之認定，均
      有違誤，被告以之為本件課稅處分之依據，自屬違法不當。
  乙、被告之答辯：
    1.按「已規定地價之土地，除依第二十二條規定課徵田賦者外，應課徵地價稅。
      」及「非都市土地依法編定之農業用地或未規定地價者，徵收田賦。但都市土
      地合於左列規定者，亦同：一、．．二、公共設施尚未完竣前，仍作農業用地
      使用者。．．」分別為土地稅法第十四條、第二十二條第一項第二款所明定。
      次按「本法第二十二條第一項第二款所稱公共設施尚未完竣前，指道路、自來
      水、排水系統、電力等四項設施尚未建設完竣而言。前項道路以計畫道路能通
      行貨車為準；自來水及電力以可自計畫道路接通輸送者為準；排水系統以能排
      水為準。公共設施完竣之範圍，應以道路兩旁鄰接街廓之一半深度為準。但道
      路同側街廓之深度有顯著差異者或毗鄰地形特殊者，得視實際情形由直轄市或
      縣（市）政府劃定之。」「．．公共設施尚未完竣地區．．等之地區範圍，如
      有變動，工務（建設）機關應於每年二月底前，將變動地區範圍送地政機關及
      農業主管機關，地政機關或農業主管機關對前項變動地區內應行改課地價稅之
      土地，應於每年五月底前列冊移送主管稽徵機關。」分別為土地稅法施行細則
      第二十三條、第二十五條所明定（平均地權條例施行細則第三十六條、第三十
      八條與土地稅法施行細則第二十三條、第二十五條規定之內容相同）。又「．
      ．街廓，係指都市計畫範圍內四周被都市○○道路圍成之土地。」亦為行為時
      都市計畫法臺灣省施行細則第十一條第二項所規定。
    2.查本件系爭土地之公共設施已否完竣乙節，被告曾分別於八十七年十二月十六
      日及八十八年七月九日會同高雄縣政府建設局都市計畫課人員及相關之台電、
      自來水公司人員至現場會勘，其中八十七年十二月十六日之會勘紀錄略以：「
      系爭土地所處地區，自來水公司稱配水管已埋設於鳳林路兩側距側溝三公尺。
      台電公司會勘稱於鳳林路路側架設有高壓線路。都市計畫課會勘稱鳳林路現行
      寬度二九．九五公尺，目前作農業使用，兩旁設有排水溝。」另八十八年五月
      一日建局都字第一三四三○號復被告函亦以：「系爭三筆（含本件系爭土地）
      土地，應部分屬公共設施完竣範圍，並經（鳳山）地政機關核算公共設施完竣
      範圍之面積為．．．同段一一八三號為九四○．七五平方公尺．．」等語。又
      系爭土地經八十八年七月九日重行會勘結果，亦認定該地屬部分公共設施完竣
      範圍。另黃劉霞前因不服被告核定八十八年度系爭土地地價稅六○、七八四元
      提起行政訴訟，經　鈞院以八十九年度訴字第二二八號另案判決駁回其訴在案
      ，且該案於九十年五月七日由大院法官會同被告、高雄縣鳳山地政事務所及高
      雄縣政府派員至現場履勘結果，認定「系爭土地東臨三十米鳳林路計畫道路，
      西側及南邊之計畫道路尚未開闢，北邊為十五米忠孝東路計畫道路，鳳林路兩
      側均有排水溝設施，上開計畫道路圍成之街廓之間，尚有一條安和街既成道路
      ，路上有電線桿，履勘當時有小貨車經過，該區他筆土地上亦見有住家。」亦
      有勘驗筆錄附該案卷可稽，足見並無原告主張之無法通行貨車及自來水、電力
      未設施情形。
    3.至於系爭土地因地勢不平，遇雨或有積水現象，固經原告（註：原告為上揭黃
      劉霞地價稅案件之訴訟代理人）於　鈞院八十九年度訴字第二二八號案件提出
      照片為證，並經原告於高雄縣政府建設局八十七年十二月十六日會勘時提出記
      錄在案。然上開情形，要屬原告利用系爭土地時，是否應自行調整、改良地勢
      ，與排水設施之路面配合之問題，與排水設施有無完成無涉。又系爭土地主管
      機關係以已完成之計畫道路為基準認定系爭土地屬公共設施完竣範圍，核與系
      爭土地他側是否設有計畫道路，及該道路已否設置完成無涉，是以原告以系爭
      土地南邊、西側計畫道路尚未開闢，主張系爭土地公共設施尚未完竣，尚不可
      採。
    4.又依前述土地稅法施行細則第二十三條規定，公共設施完竣範圍係以道路兩旁
      鄰接街廓之一半深度為準。然若道路同側街廓之深度有顯著差異者或毗鄰地形
      特殊者，依上開條項後段規定，本得視實際情形由縣（市）政府劃定之。而街
      廓，係指都市計畫範圍內四周被都市○○道路圍成之土地，為行為時都市計畫
      法臺灣省施行細則第十一條第二項所明定。本件高雄縣政府依土地稅法施行細
      則第二十三條後段規定，於八十六年六月五日邀集議會及各相關單位代表共同
      開會研商，訂定都市計畫土地公共設施完竣範圍認定標準為「都市計畫十五公
      尺以上道路公共設施完竣範圍為道路兩旁鄰街廓三十公尺深度為準，十五公尺
      以下（包含十五公尺），其公共設施完竣範圍為道路兩旁鄰街廓二十公尺深度
      為準。」被告及高雄縣政府建設局依該會議記錄內容，據以認定系爭土地公共
      設施完竣面積為九四○．七五平方公尺，自符合上述土地稅法施行細則第二十
      三條規定意旨。至原告主張不應以鳳林路為鄰接街廓深度計算基礎，應以忠孝
      東路為基礎云云，則因忠孝東路雖已開闢，然尚未為公共設施，自無以該側道
      路為鄰接街廓深度計算基礎之理。況如認該忠孝東路亦屬公共設施完竣範圍，
      則原告所應改課地價稅之範圍，自應比被告所核定之課稅面積尚大，是以原告
      訴訟理由顯係卸責之詞，委不足採。
    5.另高雄縣鳳山地政事務所據高雄縣政府認定之公共設施完竣範圍，本於職權依
      土地稅法施行細則第二十五條規定，及地政機關對於此類完竣範圍係採圖解測
      量方式，予以計算系爭土地之課稅面積，並無違法可言。
    6.綜上所述，系爭土地所臨之鳳林路三十米計畫道路既已開闢，且能供貨車通行
      ，自來水、電力亦已能接通、輸送，且排水系統已設施，則高雄縣政府依權責
      認定係屬公共設施完竣地區，並依上開規定及會議記錄內容劃定本件完竣範圍
      後，通報高雄縣鳳山地政事務所核算完竣面積，再轉由被告依高雄縣政府認定
      標準及高雄縣鳳山地政事務所通報之土地清冊資料核課原告九十年地價稅六四
      、一二○元，洵無違誤，原告所訴理由顯與事實法令不合，訴訟顯無理由，委
      難採憑。
        理  由
一、按「訴願人死亡者，由其繼承人或其他依法得繼受原行政處分所涉權利或利益之
    人，承受其訴願。．．」訴願法第八十七條第一項定有明文。
二、查本件原告之配偶黃劉霞所有上揭系爭土地，面積為一三一三平方公尺，其土地
    使用分區經編定為住宅區，前經高雄縣政府建設局通報鳳山地政事務所核算部分
    面積九四○‧七五平方公尺屬公共設施完竣範圍土地，被告遂依土地稅法第十四
    條暨第二十二條規定，自八十七年起，就已完竣面積部分對黃劉霞改課地價稅，
    並核定九十年地價稅為六四、一二○元。黃劉霞不服，申請復查，未獲變更，經
    提起訴願後，於九十一年三月二十日死亡等情，此固有土地謄本、九十年地價稅
    課稅明細表、高雄縣公共設施完竣範圍內土地清冊、地價稅繳款書附於原處分卷
    內可稽，惟訴願人黃劉霞既已於訴願期間即九十一年三月二十日死亡（參原告提
    出而附於本院卷內之戶籍謄本），則訴願決定機關本應通知黃劉霞之繼承人（即
    原告及次女黃麗慧、子黃建輝）承受訴願後，再續行訴願程序，始為適法。惟
    訴願機關未查，在未即時通知包括原告在內之繼承人承受其訴願情況下，即以訴
    願人黃劉霞提起訴願逾期為由，而逕為不受理之決定，於法自有不合。原告起訴
    雖未指摘及此，然訴願決定既有可議，應認原告起訴為有理由，爰將訴願決定撤
    銷，由訴願決定機關依法通知黃劉霞之繼承人承受訴願後，另為適法之處置。並
    不經言詞辯論為之。
三、據上論結，本件原告之訴為有理由，爰依行政訴訟法第二百三十六條、第二百三
    十三條第一項、第一百九十五條第一項前段、第九十八條第三項前段，判決如主
    文。
中　　　華　　　民　　　國    九十一　　年　    十二　　月　　  三十　　日
                              高雄高等行政法院第四庭
                                          法      官  邱政強
右為正本係照原本作成。
如不服本判決，應於送達後二十日內，向本院提出上訴狀並表明上訴理由，如於本判
決宣示後送達前提起上訴者，應於判決送達後二十日內補提上訴理由書（須按他造當
事人人數附繕本）。
提起上訴應預繳送達用雙掛號郵票七份（每份三十四元）。
中 　 　華 　 　民　  　國 　 九十一　　年      十二    月　    三十    日
                                          法院書記官  涂瓔純
附註：
行政訴訟法第二百三十五條（第一項、第二項）：
對於適用簡易程序之裁判提起上訴或抗告，須經最高行政法院之許可。
前項許可，以訴訟事件所涉及之法律見解具有原則性者為限。
